ACORDAO-COMPLETO-2426707

ACÓRDÃO 904/2021 ATA 13/2021 - PLENÁRIO

VISTOS, relatados e discutidos estes autos de Embargos de Declaração opostos por Cleide Maria de Souza Oliveira contra o Acórdão 241/2020-TCU-Plenário, da relatoria do Ministro Raimundo Carreiro,
ACORDAM os Ministros do Tribunal de Contas da União, reunidos em Sessão do Plenário, ante as razões expostas pelo Relator, em:
9.1 conhecer dos embargos de declaração, com fundamento no art. 34 da Lei n.º 8.443, de 16 de julho de 1992, para, no mérito, negar-lhes provimento;
9.2 cientificar a embargante deste acórdão.

Embargos de declaração em face de acórdão que não conheceu de recurso de revisão interposto contra deliberação que julgou irregulares as contas do embargante, com condenação em débito e multa, em razão de irregularidades na aplicação de recursos transferidos pelo Fundo Nacional de Assistência Social (FNAS).

Município de Pesqueira (PE).

3. Responsáveis/Recorrentes:
3.1. Responsável: Cleide Maria de Souza Oliveira (CPF 496.423.16404)
3.2. Recorrente: Cleide Maria de Souza Oliveira (CPF 496.423.16404).

Ana Arraes (Presidente).

13.1. Ministros presentes: Ana Arraes (Presidente), Walton Alencar Rodrigues, Benjamin Zymler, Augusto Nardes, Aroldo Cedraz, Raimundo Carreiro (Relator), Bruno Dantas, Vital do Rêgo e Jorge Oliveira.
13.2. Ministra que alegou impedimento na Sessão: Ana Arraes (Presidente).
13.3. Ministros-Substitutos presentes: Augusto Sherman Cavalcanti, Marcos Bemquerer Costa, André Luís de Carvalho e Weder de Oliveira.

RAIMUNDO CARREIRO

Ministro Raimundo Carreiro.

Trata-se de Embargos de Declaração (peça 50) , interpostos por Cleide Maria de Souza Oliveira contra o Acórdão 241/2020-TCU-Plenário (peça 49) , de minha relatoria, que transcrevo:
ACORDAM, os Ministros do Tribunal de Contas da União, por unanimidade, com fundamento no art. 35 da Lei Orgânica do TCU, c/c os arts. 143, IV, "b" e 288, do RI/TCU, em: a) não conhecer do recurso de revisão interposto por Cleide Maria de Souza Oliveira, por não atender aos requisitos específicos de admissibilidade, nos termos do artigo 35 da Lei 8.443/92, c/c artigo 288 do RI/TCU; e b) informar aos interessados que o presente Acórdão pode ser acessado por meio do endereço eletrônico www.tcu.gov.br/acordaos.
A seguir, transcrevo excerto da instrução em que a Secretaria de Recursos (Serur) analisa as razões recursais apresentadas (peça 56) , com a anuência do titular da unidade (peça 58) e pelo Ministério Público (peça 59) , em atenção ao art. 1º, § 3º, inciso I, da Lei nº 8.443, de 1992.
[...]
HISTÓRICO
2.1.	Cuidam os autos de tomada de contas especial instaurada pelo então Ministério do Desenvolvimento Social e Combate à Fome (MDS) em desfavor da Sra. Cleide Maria de Souza Oliveira, ex-prefeita de Pesqueira/PE (gestão 2009-2012) , diante da parcial impugnação das despesas realizadas com os recursos transferidos pelo Fundo Nacional de Assistência Social (FNAS) à prefeitura, durante o exercício de 2009, para a aplicação nos Serviços de Proteção Social Básica (PSB) e de Proteção Social Especial (PSE) .
2.2.	Devidamente citada, a responsável manteve-se silente, configurando, assim, sua revelia.
2.3.	O processo foi apreciado por meio do Acórdão 4222/2017-TCU-Segunda Câmara (peça 22) , que julgou irregulares as contas da responsável e lhe aplicou débito e multa. 
2.4.	Em essência, restou configurada nos autos a não comprovação da boa e regular aplicação dos recursos repassados, uma vez que não executou os coletivos do programa Projovem PBV I e realizou despesas inelegíveis com recursos do Programa de Erradicação do Trabalho Infantil (PETI) , conforme constam do Relatório e Voto condutor do acórdão condenatório (peça 24, p. 2-3, item 9 e peça 23, p.1, item 9) .
2.5.	Em face da decisão condenatória, a recorrente interpôs recurso de revisão (peça 43) , o qual não foi conhecido pelo Acórdão 241/2020-TCU-Plenário (peça 49) , por não atender aos requisitos específicos de admissibilidade.
2.6.	Com o objetivo de suprir alegada contradição contida na última decisão, a recorrente opôs os presentes embargos de declaração (peça 50) , sendo os autos encaminhados à Serur pelo Relator do recurso de revisão, Ministro Raimundo Carreiro, para exame de admissibilidade e mérito dos aclaratórios (peça 54) .
ADMISSIBILIDADE
3.1.	Quanto aos requisitos gerais para conhecimento do recurso interposto pela Sra. Cleide Maria de Souza Oliveira, observa-se que (i) que a análise de tempestividade resta prejudicada, uma vez que o Ofício 7839/2020-TCU/Seproc (peça 53) deve ser considerado inválido, visto que o respectivo aviso de recebimento foi devolvido pelos Correios sob o motivo "mudou-se" (peça 55) , e que, até a presente data, não consta nos autos a data em que a recorrente foi notificada; (ii) não houve perda do objeto; (iii) a peça atende ao princípio da singularidade recursal; e (iv) a recorrente possui interesse e legitimidade recursal, pois trata-se de responsável já arrolada nos autos, nos termos do artigo 144, § 1º, do RI/TCU.
3.2.	Com estas considerações, vislumbram-se atendidos os requisitos gerais de admissibilidade dos embargos.
3.3.	Quanto ao requisito específico, em conformidade com o art. 287, caput, do Regimento Interno (RI/TCU) , os embargos de declaração devem ser utilizados quando houver obscuridade, omissão ou contradição em acórdão do Tribunal, devendo o recorrente apontar o vício que pretende impugnar no corpo da decisão.
3.4.	No caso em exame, a embargante aponta que o Acórdão 241/2020-TCU-Plenário (peça 49) "padece de manifesta incongruência, com proposições absolutamente antagônicas entre si, a revelar a caracterização de contradição. (peça 50, p. 3) . 
3.5.	Em face dos princípios da racionalidade administrativa, economia e celeridade processuais, verifica-se oportuno e conveniente realizar, desde já, a análise de mérito dos presentes embargos. Tal medida, que encontra guarida no art. 51, inciso II, da Resolução TCU 253/2012, também foi requerida pelo relator do feito, o Exmo. Ministro Raimundo Carreiro, em despacho acostado à peça 54.
MÉRITO
4.1	Delimitação
	Constitui objeto do presente recurso definir se houve ou não contradição no Acórdão embargado.
5.	Da contradição do Acórdão embargado
5.1.	A Sra. Cleide Maria de Souza Oliveira argumenta que a decisão embargada restou contraditória, com base no seguinte argumento:
a) constava dos autos procuração (peça 42) apontando para o endereço da recorrente, que deveria ter sido usado em sua citação (peças 15 e 16) , de modo que seria contraditório concluir que o recurso de revisão não atendia materialmente aos requisitos específicos de admissibilidade (peça 50, p. 3) .
Análise
5.2.	Desassiste razão à recorrente no que diz respeito à existência de contradição no âmbito do Acórdão 241/2020-TCU-Plenário. Isso porque pretende rediscutir o mérito processual relativamente à validade de sua citação, questão que foi devidamente tratada no exame de admissibilidade da unidade técnica recursal (peças 44, item 2.6, 45 e 46) , o qual obteve anuência do MP/TCU (peça 48) e foi acolhido pelo Relator Recursal (peça 49) .
5.3.	Registre-se que os embargos de declaração não constituem via adequada para se rediscutir o mérito processual, e sim para corrigir vícios relativos à obscuridade, contradição ou omissão, conforme art. 287 do Regimento Interno/TCU.
5.4.	Tal rediscussão, em processos de contas, como é o caso do presente, somente é possível mediante a interposição de recurso de reconsideração (art. 285 do Regimento Interno/TCU) ou de recurso de revisão (art. 288 do Regimento Interno/TCU) .
5.5.	Dessa forma, não procede a alegação de contradição ocorrida durante o exame de admissibilidade do recurso de revisão interposto pela empresa embargante.
Conclusão
6.	Por todo o exposto, considerando-se que a embargante não trouxe elementos que demonstrem a ocorrência de contradição no acórdão embargado, propõe-se conhecer dos embargos para rejeitá-los quanto ao mérito.
PROPOSTA DE ENCAMINHAMENTO
7.	Ante o exposto, propõe-se:
a) conhecer dos embargos de declaração opostos pelo Sra. Cleide Maria de Souza Oliveira, por preencherem os requisitos de admissibilidade aplicáveis à espécie, para, no mérito, rejeitá-los, nos termos do art. 34 da Lei 8.443/92, c/c o art. 287 do Regimento Interno/TCU;
b) encaminhar os autos ao Gabinete do Exmo. Ministro Raimundo Carreiro, relator recursal, nos termos do Despacho de peça 54; e
c) à unidade técnica de origem, dar ciência à embargante e aos órgãos/entidades interessados do teor da decisão que vier a ser adotada, encaminhando-lhes cópia.
É o relatório.

Luís Alberto Gallindo Martins (OAB/PE 20.189) e outros.

Procurador Sergio Ricardo Costa Caribé.

EMBARGOS DE DECLARAÇÃO. RECURSO DE REVISÃO. TOMADA DE CONTAS ESPECIAL. SERVIÇOS DE PROTEÇÃO SOCIAL BÁSICA (PSB) E DE PROTEÇÃO SOCIAL ESPECIAL (PSE). INEXECUÇÃO PARCIAL. REALIZAÇÃO DE DESPESAS INELEGÍVEIS. RECURSO DE REVISÃO NÃO CONHECIDO. MANUTENÇÃO DE CONTAS IRREGULARES, DÉBITO E MULTA. CONHECIMENTO DOS EMBARGOS. AUSÊNCIA OMISSÃO, CONTRADIÇÃO OU OBSCURIDADE. NÃO PROVIMENTO.

TOMADA DE CONTAS ESPECIAL (TCE)

Secretaria de Recursos (Serur).

Atuo por força do art. 287 do Regimento Interno.
Os presentes embargos de declaração opostos por Cleide Maria de Souza Oliveira contra o Acórdão 241/2020-TCU-Plenário, de minha relatoria, podem ser conhecidos, por atenderem aos requisitos previstos no art. 34 da Lei n.º 8.443, de 1992. No mérito, nego-lhes provimento. Vejamos.
Estes autos tratam de tomada de contas especial (TCE) instaurada em razão de irregularidades na aplicação de recursos transferidos pelo Fundo Nacional de Assistência Social (FNAS) ao Município de Pesqueira (PE) , durante o exercício de 2009, para a aplicação nos Serviços de Proteção Social Básica (PSB) e de Proteção Social Especial (PSE) . 
A TCE foi apreciada no Acórdão 4222/2017-TCU-Segunda Câmara, relator o Ministro-Substituto André Luís de Carvalho, em que o Tribunal decidiu julgar irregulares as contas da responsável, cobrando-lhe o débito apurado de R$ 65.414025 e aplicando-lhe multa de R$ 30.000,00. A decisão deveu-se à inexecução parcial do programa Projovem PBV I, e também à realização de despesas inelegíveis com recursos do Programa de Erradicação do Trabalho Infantil (Peti) 
Posteriormente, a responsável impetrou recurso de revisão, o qual relatei. Por meio do Acórdão 241/2020-TCU-Plenário, ora embargado, esta corte decidiu não conhecer do recurso. 
Agora, a recorrente alega que este último acórdão "padece de manifesta incongruência, com proposições absolutamente antagônicas entre si, a revelar a caracterização de contradição" (grifos do original; peça 50, p. 3) . Argumenta que consta dos autos, na procuração de peça 42, seu endereço correto. No entanto, apenas repete os argumentos apresentados em sede do recurso de revisão: de que não residia no local onde foi entregue o aviso de recebimento (AR) do ofício de citação.
A Secretaria de Recursos (Serur) propõe conhecer do recurso e negar-lhe provimento. Desassistiria razão à recorrente porque seus argumentos seriam destinados à rediscussão do mérito processual. A questão relativa à validade de sua citação teria sido devidamente tratada na instrução que registra o exame de admissibilidade do recurso de revisão (peça 44, item 2.6) , ao qual anuíram o Ministério Público e este Relator.
Acolho a proposta oferecida, tomando análise e conclusões apresentadas como razão para decidir. 
2.1. De fato, consta, da instrução mencionada, tanto o registro da alegação do erro na citação, quanto a conclusão de que meros argumentos e teses jurídicas não são aceitos como elementos que satisfazem os requisitos de admissibilidade da espécie recursal interposta. Há ainda o registro de que o AR foi recebido no endereço constante da base de dados da Receita Federal e de que a validade de comunicação processual desta Corte não exige sua entrega pessoal.
2.2. Acrescento que a recorrente sequer apresentou evidência de que, à época de sua citação, já não residia no endereço em que o ofício fora recebido. A procuração de peça 42, de que consta endereço diverso daquele onde fora recebido o AR, além de ter sido juntada após a promulgação da decisão de mérito da TCE, não tem o condão de comprovar a veracidade da alegação. Demais, até hoje o endereço registrado na base de dados da Receita Federal é o mesmo que constou do envelope do ofício de citação.
Ressalto que, como registrado pela unidade técnica, a falta ou vícios em citação inicial podem ser, a qualquer tempo, alegadas por meio de simples petição, nos termos explicitados no item 2.6 do parecer da unidade técnica de peça 44, que instruiu o acórdão embargado. Mas a eficácia de eventual contestação depende da apresentação de evidências.
Do exposto, Voto por que este Tribunal adote o Acórdão que submeto à apreciação deste Colegiado.
TCU, Sala das Sessões, em 20 de abril de 2021.
RAIMUNDO CARREIRO 
Relator